臺灣臺北地方法院民事判決　　　　　　　92年度家訴字第40號
原　　　告　甲○○
訴訟代理人　吳孟玲律師
複代理人　　張樹萱律師
被　　　告　乙○○
　　　　　　丁○○
共　　　同
訴訟代理人　張靜怡律師
複代理人　　丙○○律師
　　　　　　康玲華律師
　　　　　　楊擴舉律師
上列當事人間請求分割遺產事件，本院於94年3月16日言詞辯論
終結，判決如下：
    主      文
原告之訴駁回。
訴訟費用由原告負擔。
    事實及理由
一、原告聲明求為判決：准將兩造被繼承人余臺森遺產，依原告
    、被告乙○○、丁○○應繼分分別為為4分之3、8分之1、8
    分之1之比例分割。並主張：
（一）原告為被繼承人余臺森之配偶，雙方並無子女，父母已歿
      ，被告為其兄姊，依民法第1138條規定，兩造為其繼承人
      。又原告與被繼承人結婚，當時被繼承人與原告名下並無
      財產，婚姻存續中，雙方財產多登記在被繼承人名下，因
      此被繼承人死亡時，原告依民法第1029條及第1030條之1
      規定，就被繼承人之遺產，有2分之1請求權，再依同法第
      1144條第2款規定，原告與被告就遺產之權利為4分之3、8
      分之1、8分之1，依此比例，請求分割遺產。
（二）遺產分割之方法：
　　　不動產、貸款、首飾部分由原告單獨繼承，現金部分由兩
      造按應繼分分割，股票部分變賣後由兩造按應繼分分割。
  　　茲分述如下：
  　１、遺產中之不動產臺北縣新店市○○路62巷25號，按公告
        現值計算，於繼承發生時，其房地總值為新臺幣（下同
        ）5,847,942元；銀行貸款約500餘萬元；銀行存款為1,
        007,425元；其餘為股票、首飾等動產，價值不超過300
        ,000 元。
  　２、被繼承人死亡時，係居於臺北縣新店市○○路62巷25號
        ，系爭房地對原告有極深厚之情感價值，且因系爭房地
        係屬山坡地，安康地區目前有安康焚化爐以及掩埋場（
        目前尚在抗爭中），房價一再下跌。而原告目前並無營
        業或薪資收入，一切生活係靠保險受益1,000,000元為
        生，且目前該房地之貸款利息甚高，仍由原告獨力繳納
        ，被告不願配合至銀行辦理轉貸或降息申請，若將該遺
        產由公同共有繼承方式處理，日後仍有諸多爭端，且因
        原告對總遺產之權利達4分之3，故主張系爭房地由原告
        獨力繼承，其上貸款亦由原告獨力承受。
    ３、至首飾部分，為原告與被繼承人所共同擁有，對原告有
        深厚之情感價值，原告希望能單獨擁有。就其餘存款或
        證券部分予以變賣，不足額由原告以現金支付，可達訟
        爭一次解決之效。
二、被告聲明求為判決：原告之訴駁回。並抗辯：
（一）被繼承人之遺產數額：
      原告94年1月21日提呈之附表三並未計入華榮電線電纜股
      份有限公司股票之價值，故應以被告94年3月4日提呈之附
      件二為兩造所爭執之遺產數額。
（二）遺產分割之方法應採變價分割為宜：
  　１、原告所主張之遺產分配方式，不足額之部分原告願以現
        金支付，惟此種遺產分割方法，將被繼承人之遺產劃分
        為個體為分割之對象，與依民法第1164條前段規定，最
        高法院86年度臺上字第1436號、84年度臺上字第2410號
        判決要旨不合。且本件如以原物分配方式，系爭房屋必
        定由兩造所共有，然兩造早已不相往來，恐無法共同生
        活在同一屋簷下，亦無法解決本件紛爭。
    ２、原告所提出之遺產餘額及分割方法亦顯失公平，蓋原告
        應繼分為4分之3，則其應繼承1,275,810元【1,701,081
        （餘額）×3/4（應繼分）＝1,275,810】，不動產、貸
        款及首飾由原告繼承，依原告申報價值扣除貸款折合為
        769,794元【5,241,342（土地）+606,600（房屋）-5,0
        78,148（貸款）＝769,794】，現金部分依應繼分分割
        ，原告再取得現金共計755,568元【547+4,163+2,645+9
        87,339+12,73 1＝1,007,425，1,007, 425×3/4＝755,
        568】，顯已超過其應繼分1,275,810元【755,568(現金
        )＋769,794（不動產剩餘價值）＝1,525,362＞1,275,8
        10】。
    ３、原告所提出附表三之遺產餘額並非正確，已如前述，實
        則遺產總額扣除殯葬費及花旗銀行房屋貸款，應超過
        1,701, 018元，因遺產之總金額為浮動實難確定，若按
        原告所提出附表四之分割方法，雖不動產、貸款及首飾
        由原告繼承，現金及股票由兩造按應繼分分割，看似可
        達訟爭一次解決，實則股票需先經鑑定價格及變賣之程
        序，嗣後變賣所得不高，致被告因股票分割所分得之數
        額加以現金分割之數額不足應繼分，原告再以現金補償
        ，令分割遺產之程序冗長繁瑣，並易生爭執。
  　４、被告實難相信原告於分割遺產後，秉持誠信以現金支付
        被告不足額之部分，被告勢必須另行起訴或為強制執行
        程序才能獲得清償。況原告多次表示其無任何資產，且
        目前並無營業或薪資收入，一切生活係靠保險受益維生
        ，則原告是否真有能力履行？不免啟人疑竇。
    ５、綜上所述，本件遺產分割應以變價分割為最佳，由兩造
        共同委託執行處法院或公正之拍賣公司，以公開透明公
        平之方式將被繼承人之遺產變換價金後，再依照兩造之
        應繼分分配之，始能徹底解決本件分割遺產之糾紛。
三、經查兩造均不爭執下列事實：（一）被繼承人余臺森之配偶
    為原告，並未育有子女，且被繼承人之父母均已死亡，而被
    告乙○○、丁○○為被繼承人之兄姊。（二）被繼承人於91
    年5 月26日死亡，留有如附表所示之遺產，其中不動產部分
    尚未辦理繼承登記，兩造為其法定繼承人。復有遺產稅申報
    書、
    華榮電線電纜股份有限公司函、中國信託商業銀行函、臺灣
    水泥股份有限公司股東持有股份資料表、元富證券股份有限
    公司函、臺灣銀行忠孝分行函、美商花旗銀行股份有限公司
    臺北分行函、客戶庫存查詢表、客戶餘額資料、房貸繳息明
    細、建物登記謄本、臺灣土地銀行新店分行函、中興紡織廠
    股份有限公司股東名簿、華南商業銀行永和分行函附卷可稽
    （見本院卷第4 至7 、10至12、22至27、72至73、90至94、
    98 、104至105 、201 至212 、237 至239 、279 至281 頁
    ），自堪信為真實。
四、得心證之理由：
（一）如附表所示之不動產部分：
    １、按因繼承，於登記前已取得不動產物權者，非經登記，
        不得處分其物權，民法第759 條定有明文。又將公同共
        有物之公同共有權利，變更為分別共有，其共有之性質
        已有變更，屬於處分行為之一種，故除依土地登記規則
        第120 條第1 項規定得由公同共有人全體同意，逕為分
        別共有登記外，依民法第759 條之規定，非經辦理公同
        共有之繼承登記不得為之（最高法院91年度臺上字第
        1754號判決參照）。準此，分割不動產之遺產屬處分行
        為之一種，於辦理繼承登記前，不得請求分割遺產。
    ２、查如附表所示之所示之不動產尚未為繼承登記，即無法
        為分割之處分行為，揆諸前揭規定及說明，原告請求分
        割此部分遺產，即屬無據。
（二）如附表所示之動產部分：
    １、按民法第1164條所定之遺產分割，係以遺產為一體，整
        個的為分割，而非以遺產中個個財產之分割為對象，亦
        即遺產分割之目的在遺產公同共有關係全部之廢止，而
        非個個財產公同共有關係之消滅。上訴人既依民法第
        1164條規定訴請分割遺產，除非依民法第828 條、第
        829 條規定，經全體公同共有人同意，僅就特定財產為
        分割，否則依法自應以全部遺產為分割對象（最高法院
        88年度臺上字第2837 號 判決參照）。
    ２、查被繼承人留有如附表所示之遺產，含不動產、存款、
        投資、債務、黃金首飾，於如附表不動產辦理繼承登記
        之前，無法為遺產之分割，揆諸前揭說明，所有遺產必
        須一併分割，無從僅就如附表所示之動產部分為分割，
        故原告所為遺產分割之請求，亦屬無據。
（三）從而，原告請求並分割如附表所示之遺產，為無理由，應
      予駁回。
（四）至兩造其餘之攻擊或防禦方法，及未經援用之證據，經本
      院斟酌後，認為均不足以影響本判決之結果，自無逐一詳
      予論駁之必要，併此敘明。
五、訴訟費用負擔之依據：民事訴訟法第78條。
中　　　華　　　民　　　國　　94    年   4   月   15  日
                        家事法庭法  官  蔡惠如
以上正本係照原本作成。
如對本判決上訴，須於判決送達後20日之不變期間內，向本院
提出上訴狀。
中　　　華　　　民　　　國　　94    年   4   月   15  日
                                書記官　王俊琇
附表：被繼承人之遺產
土地    　一　臺北縣新店市○○段○○路小段180-36地號
　　　　　二　臺北縣新店市○○段○○路小段180-124地號
　　　　　三　臺北縣新店市○○段○○路小段180-125地號
　　　　　四　臺北縣新店市○○段○○路小段180-126地號
　　　　　五　臺北縣新店市○○段○○路小段180-127地號
　　　　　六　臺北縣新店市○○段○○路小段180-128地號
房屋      一  臺北縣新店市○○路62巷25號
          二  臺北縣新店市○○路62巷2號地下1、2層
存款      一  中興商業銀行雙和分行：547元
          二  郵局臺北53支局號000153：4,163元
          三  世華聯合商業銀行忠孝分行：2,645元
          四  華南銀行南永分行：987,339元
          五  臺灣銀行忠孝分行：12,731元
投資      一  紐煇科技工業股份有限公司：現金股利10,000元
          二  技富興業股份有限公司：現金股利130,000元
          三  旺宏電子股份有限公司：現金股利9,056元
          四  大榮貨運股份有限公司：現金股利1,025元
          五  臺灣水泥股份有限公司股份138股，現金股利33元
          六  聯華實業股份有限公司股份86股，現金股利87元
          七  臺達電子工業股份有限公司股份1,269股，現金股
              利1,304元
          八  長榮海運股份有限公司股份1,272股，現金股利
              1,066元
          九  華榮電線電纜股份有限公司股份535股
          十  燦坤實業股份有限公司股票價值1,291元
黃金首飾  價值70,000元
債務      花旗銀行貸款：5,112,288元
殯葬費    300,000元
